臺灣高等法院民事判決
108年度上字第1356號
上  訴  人  陳志明  
訴訟代理人  林妍君律師
被上訴人    戴增威  

訴訟代理人  洪惠平律師
上列當事人間請求侵權行為損害賠償事件，上訴人對於中華民國
108年10月2日臺灣新北地方法院107年度重訴字第625號第一審判
決提起上訴，本院於110年1月19日言詞辯論終結，判決如下：
    主  文
原判決關於駁回上訴人後開第二項之訴部分，及訴訟費用(除確
定部分外)之裁判均廢棄。
被上訴人應給付上訴人新臺幣陸拾肆萬貳仟壹佰陸拾壹元，及自
民國一０七年六月二十三日起至清償日止，按年息百分之五計算
之利息。
其餘上訴駁回。
第一審訴訟費用關於廢棄部分及第二審訴訟費用，由被上訴人負
擔十分之一，餘由上訴人負擔。
    事實及理由
一、上訴人起訴主張：被上訴人於民國（下同）106年4月29日16
    時許駕駛車牌號碼0000-00號自用小客車(下稱系爭自小客車
　　)，沿新北市林口區八德路往文化北路方向行駛，行經八德
    路與文化三路口時，明知該路口設有禁止右轉標誌，本應注
    意駕駛人駕駛車輛應遵守道路交通標誌、標線、號誌之指示
    ，而依當時天候晴、日間自然光線、路面乾燥無缺陷、視距
    良好等情形，並無不能注意之情事，竟疏未注意而貿然右轉
　　，適伊騎乘車牌號碼000-000號普通重型機車(下稱系爭機車
　　)同向行駛在被上訴人右側車道，因而遭被上訴人撞擊，致
    受有雙側橈骨下端骨折、左第五及第六肋骨骨折等傷害，爰
    依民法第184條第1項前段、第191條之2本文、第193 條第1
    項及第195條第1項規定，請求被上訴人賠償伊新臺幣(下同
　　)775萬3892元(包括醫療費用18萬9020元、看護費用51萬
   8000元、106年4月29日至107年4月28日之薪資損失80萬7000 
     元、107年4月29日至122年5月2日勞動能力減損492萬8892
元
　　、精神慰撫金150萬元，再扣除強制汽車責任保險金已給付
    之醫療費用18萬9020元)本息等語。原審判決上訴人敗訴，
    上訴人就其敗訴之350萬元本息部分聲明不服，提起上訴後
　　，就原請求106年4月29日至107年4月28日之薪資損失80萬  
    7000元部分，變更為請求勞動能力減損80萬7000元(見本院
    卷第265頁)，核屬更正法律上及事實上之陳述，不涉及訴之
    變更，應予准許，又上訴人擴張上訴範圍為請求被上訴人應
    給付560萬96元（即醫療費用18萬9020元、看護費用51萬
    8000元、106年4月29日至107年4月28日之勞動能力減損80萬
    7000元、107年4月29日至122年5月2日之勞動能力減損460萬
    5591元、精神慰撫金50萬元，扣除已受領之強制汽車責任保
    險金81萬9515元及被上訴人先行賠償之20萬元，見本院卷第
    237頁）本息，合於民事訴訟法第446條第1項但書、第255條
    第1項第3款規定，亦應予准許，是上訴人其餘敗訴部分非本
    件裁判範圍，茲不贅述。上訴聲明求為判決：㈠原判決關於
    駁回上訴人後開第㈡項之訴部分，及該部分假執行之聲請均
    廢棄；㈡被上訴人應給付上訴人560萬96元，及自107年6月 
    23日(即起訴狀繕本送達翌日，見原審卷第210頁)起至清償
    日止，按年息5%計算之利息；㈢願供擔保請准宣告假執行   
   (上訴人於本院撤回對原審共同被告許淑勤之上訴，見本院  
    卷第123頁，該部分訴訟已脫離繫屬，非本件裁判範圍)。
二、被上訴人則以：上訴人主要傷勢為雙手遠端橈骨骨折，並非
    嚴重之傷害，醫學上統計約有80%病患不須手術治療，採用
    徒手復位技術，再加以石膏或副木固定即可，一般療程約4-
    6週，亦即接受醫術常規治療約6週即可康復，通常90%以上
    可痊癒，不會造成終身障礙，故伊僅就上訴人事發後6週内
    之醫療費用、看護費用、勞動能力減損及非財產上損害負賠
    償責任。又上訴人於事發後立即送長庚醫療財團法人林口長
    庚紀念醫院(下稱林口長庚醫院)急診，醫囑建議立即接受手
    術治療，但上訴人拒絕，並自行決定出院以傳統民俗療法接
    骨推拿方式進行復健，任令傷勢惡化，迄至106年9月13日始
    返回林口長庚醫院接受手術治療，導致骨折癒合不良、退化
　　，雙手腕、雙手肘及雙肩僵硬，此係上訴人延誤就醫所致，
    與系爭車禍無關，退步言之，上訴人就損害之擴大與有過失
　　，應減輕伊就醫療費用、看護費用、勞動能力減損及非財產
    上損害之賠償責任等語，資為抗辯。答辯聲明求為判決：㈠
    上訴駁回；㈡如受不利之判決，願預供擔保請准宣告免為假
    執行。
三、兩造不爭執之事項（見本院卷第199、200頁）：
  (一)被上訴人於106年4月29日16時許駕駛系爭自小客車，沿新
      北市林口區八德路往文化北路方向行駛，行經八德路與文
      化三路口時，疏未注意該路口設有禁止右轉標誌，即貿然
      右轉，適上訴人騎乘系爭機車同向行駛在系爭自小客車右
      側車道，兩車因而發生碰撞，致上訴人受有雙側橈骨下端
      骨折、左第五及第六肋骨骨折等傷害，有新北市政府警察
      局道路交通事故當事人登記聯單、道路交通事故現場圖、
      新北市政府警察局道路交通事故初步分析研判表及林口長
      庚醫院診斷證明書等影本可稽(見原審附民卷第17至23頁
　　　、本院卷第243頁)。
  (二)被上訴人所涉過失傷害犯行，業經原法院刑事庭以107年 
      度交簡字第1250號判處被上訴人拘役40日，如易科罰金，
      以1000元折算1日確定(下稱系爭刑事案件)，被上訴人就
      系爭車禍之發生應負過失責任，有上開刑事判決影本可稽
      (見本院卷第245、246頁)，並經本院依職權調取系爭刑事
      案件卷宗查明屬實。
  (三)上訴人已受領強制汽車責任保險金81萬9515元（見原審卷
      第210頁）。
  (四)被上訴人已先行賠償上訴人20萬元（見原審卷第257頁）
　　  。
四、得心證之理由：　
  (一)按因故意或過失，不法侵害他人之權利者，負損害賠償責
      任；汽車、機車或其他非依軌道行駛之動力車輛，在使用
      中加損害於他人者，駕駛人應賠償因此所生之損害；不法
      侵害他人之身體或健康者，對於被害人因此喪失或減少勞
      動能力或增加生活上之需要時，應負損害賠償責任；不法
      侵害他人之身體、健康、名譽、自由、信用、隱私、貞操
　　　，或不法侵害其他人格法益而情節重大者，被害人雖非財
      產上之損害，亦得請求賠償相當之金額，民法第184 條第
      1項前段、第191條之2本文、第193條第1項及第195條第1
      項前段分別定有明文。又駕駛人駕駛汽車，應遵守道路交
      通標誌之指示，此觀道路交通安全規則第90條第1項之規
      定即明。查被上訴人於上開時間駕駛系爭自小客車行駛至
      設有禁止右轉標誌之前揭交岔路口時，貿然右轉致發生系
      爭車禍，上訴人因而受有雙側橈骨下端骨折、左第五及第
      六肋骨骨折等傷害，被上訴人應負過失責任等情，為兩造
      所不爭執(見兩造不爭執之事項㈠㈡)，則上訴人依前開規定
      請求被上訴人負損害賠償責任，自屬有據。茲就本件上訴
      範圍內上訴人主張應賠償項目及金額（即醫療費用18萬90
      20元、看護費用51萬8000元、106年4月29日至107年4月28
      日之勞動能力減損80萬7000元、107年4月29日至122年5月
      2日之勞動能力減損460萬5591元、慰撫金50萬元)，是否
      有理，審究如下：　
　  ⒈關於醫療費用18萬9020元部分：上訴人主張伊因系爭車禍
      受傷，支出醫療費用共計18萬9020元等語，業據提出醫療
      費用收據影本為證(見原審卷第133頁)，且為被上訴人所
      不爭執（見原審卷第212頁、本院卷第125頁），核屬有據
　　　，應予准許。
　　⒉關於看護費用51萬8000元部分：
    ⑴按民法第193條第1項所謂「增加生活上之需要」，係指被
      害以前並無此需要，因被害以後始有支付此費用之必要者
      而言。是以身體、健康被害，經延醫治療之醫療費用，固
      勿論矣，即因療傷期間僱人看護及請人照顧家庭所支出之
      費用，如確屬必要者，亦非不得請求賠償(最高法院78年
      度台上字第547號判決參照)。
　　⑵上訴人主張：伊因系爭車禍受傷致雙手劇痛無力，日常生
      活均由訴外人柯麗華辭去工作後，擔任全職看護照顧，以
      每日看護費2000元計算，爰請求被上訴人賠償自106年4月
      29日起至107年1月31日止之看護費用共51萬8000元等語。
      被上訴人則以：上訴人若於事發後立即接受手術治療，6
      週內應可完全康復，超過6週部分無看護之必要等語置辯
　　　。
　　⑶查原審就上訴人因系爭車禍送醫時之傷勢有無看護必要及
      所需時日若干等函詢林口長庚醫院，據該院於108年4月23
      日以長庚院林字第1080350319號函覆稱：「說明：....
      依病歷所載，病人陳君(即上訴人，下同)曾於106年4月29
      日因雙手遠端橈骨骨折至本院急診就醫，經治療後於106 
      年4月30日離院，後回診本院骨科部外傷科（門診及住院
　　　）追蹤；針對病人之傷勢，本院曾建議其接受手術治療，
      惟遭病人拒絕，逾5個多月後（106年9月間），病人始回
      診尋求幫助，惟經X光檢查發現病人骨折癒合不良、退化
      （malunion with osteoarthritis），且雙手腕、雙手肘
      及雙肩都因長期無法活動而僵硬，經安排手腕變形手術（
　　　106年9月13日）後雖已大部分復位，但關節退化不一定能
      復原，僵硬則必須靠積極復健來改善，因病人兩手到兩肩
      都已嚴重僵硬，生活功能的確嚴重受限，故自其受傷時起
      建議由他人全日協助其日常生活約1年-2年為宜，惟因個
      人體質及恢復能力各有不同，病人實際需人協助日常生活
      之期間仍應視病人復健後的恢復程度而定」等語(見原審
      卷第161、171頁)，原審復向該院函詢關於上訴人於106年
      9月13日施行手術後須專人全日看護期間乙節，據該院於 
      108年8月26日以長庚院林字第1080751002號函覆稱：「說
      明：....依病歷記載，病人陳君自肩膀到手肘、手腕，
      甚至到手指都嚴重沾黏僵硬，單單手腕手術無法解決所有
      問題，更何況手腕手術已經拖延將近半年....需非常積極
      及辛苦的復建，才能回復較正常的角度，也才能恢復生活
      自理....。至於復健效果亦無法預測....關鍵在於其後
      續復健之積極度及是否配合醫師建議接受治療，基於上述
      原因，本件病人雖經106年9月13日施行手術，惟至107 年
      12月11日最近一次回診時，經評估應仍需專人全日照顧，
      且工作亦可能有困難」等語（見原審卷第261、265、266
      頁），可見上訴人因系爭車禍受有雙側橈骨下端骨折、左
      第五及第六肋骨骨折等傷害，依其傷勢，自事發時起即有
      專人全日看護之必要，嗣因骨折癒合不良、退化及肩膀、
      手肘、手腕及手指嚴重沾黏僵硬，於106年9月13日接受手
      術治療，迄至107 年12月11日回診時止，醫師評估仍需他
      人全日看護，則上訴人主張其因系爭車禍受傷，增加自  
      106年4月29日(即事發日)起至107年1月31日止之看護費用
      支出，核屬有據。至被上訴人辯稱：上訴人之傷勢6週內
      應可完全康復，超過6週部分無看護之必要云云，固以訴
      外人即臺大醫院骨科部張志豪醫師撰寫之文章為據(見本
      院卷第207至210頁)，惟上開文章係張志豪醫師對於遠端
      橈骨骨折手術治療及復健流程提供意見予病患參考，上訴
      人係於106年9月13日手術治療，當時已因骨折而衍生上述
      多項症狀，且手術後仍有僵硬、退化等症狀未獲改善，須
      長期積極復健，其病況較上開文章所針對之傷勢嚴峻，尚
      不足憑以證明上訴人之傷勢於6週內即可完全復原，被上
      訴人執此抗辯上訴人合理看護期間為6週云云，為不可採
      。
　　⑷又上訴人自106年4月29日起至107年1月31日止，計278日
　　　，既有受專人看護之必要，依前開說明，即應認其受有相
      當於看護費之損害，而上訴人主張看護費用以每日2000元
      計算等語，業據提出看護費用證明單影本為證(見原審附
      民卷第33、35頁)，此為被上訴人所不爭執(見原審卷第  
      100頁)，則上訴人因系爭車禍受傷，增加看護費用合計55
      萬6000元（2000元X278日）之支出，其請求被上訴人賠償
      其中51萬8000元，尚屬有據。
　　⒊關於106年4月29日至107年4月28日之勞動能力減損80萬  7
      000元部分：
　　⑴上訴人主張：伊於事發前任職於元億起重工程行擔任載運
      起重機之貨車司機，因系爭車禍受傷無法從事工作，致雙
      方勞動契約終止，復經醫師評估復健需1年以上，且該期
      間需全日看護，喪失全部勞動能力，以事發前每月平均薪
      資6萬7250元計算，爰請求被上訴人賠償自106年4月29日
      起至107年4月28日止共1年之勞動能力減損合計80萬7000
      元(6萬7250元X12月)等語，並提出在職證明書、薪資表、
      上訴人名下竹崎郵局帳戶(帳號：00000000000000，下稱
      竹崎郵局帳戶)明細及怡仁綜合醫院(下稱怡仁醫院)106年
      12月28日診斷證明書等影本為證（見原審附民卷第37至49
      頁），並以元億起重工程行109年3月24日陳報函為憑(見
      本院卷第111頁)。被上訴人則以：上開在職證明書記載上
      訴人每日酬勞為2000元，則月薪不可能超過6萬2000元，
      應以上訴人每月勞保投保薪資2萬2000元計算勞動能力減
      損等語置辯。
　　⑵查上訴人於事發時任職於元億起重工程行擔任駕駛一職，
      有上開在職證明書影本可稽（見原審附民卷第37頁），雖
      其上記載到職日期為「106年4月10日」、「承攬期間勞務
      金每日新台幣2000元」，惟據證人即元億起重工程行負責
      人劉鳳敏之配偶陳冠洲於原審結證稱：元億起重工程行業
      務原由劉鳳敏負責，伊負責工地現場事務，但劉鳳敏已於
      107年7月間過世，由伊女兒臨時接手公司業務，在職證明
      書是劉鳳敏開立的，上訴人擔任司機，酬勞1天2000元，
      沒工作待命時也有薪水，1個月薪水約6萬元，多出來的部
      分屬於加班費或長途補貼，在職證明書是1年或2年簽1次
　　　，過去內容應該都一樣，上訴人於發生車禍後沒有再去工
      作等語（見原審卷第271至275頁），可見上訴人於事發前
      在元億起重工程行擔任駕駛期間超過1年，每月平均所得
      約6萬元，另領有加班費及長途補貼，實際上係受僱於元
      億起重工程行。
　　⑶又上訴人主張其因系爭車禍受有雙側橈骨下端骨折、左第
      五及第六肋骨骨折等傷害，遺留雙側腕部關節活動角度受
      限制之障害等語，業據提出怡仁醫院診斷證明書影本為證
      (見原審附民卷第51頁)，經本院於上訴人治療終止後，依
      兩造合意囑託國立臺灣大學醫學院附設醫院(下稱臺大醫
      院)鑑定上訴人因系爭車禍所受傷害，是否遺留身體障害
      及勞動能力減損比例若干，據該院鑑定結果略以：病人(
　　　即上訴人，下同)於109年7月24日至本院骨科部門診評估
      主動關節活動角度，X光檢查結果顯示其骨折已癒合，且
      復位之位置無問題，符合常規醫療水準，其雙側手腕經治
      療後活動角度確無法回復正常活動角度，各方面最大為20
      度。病人於109年8月20日至本院門診評估時，主要遺留障
      害為雙側上肢關節活動角度受限制、雙側上肢無力、雙側
      上肢感覺異常等。參考美國醫學會永久障害評估指引，依
      據病人所患傷病、貴院所提供之病歷資料、本院門診評估
      之病史詢問、理學檢查、神經傳導檢查等結果，病人之全
      人障害為34%，推估勞動能力之減損比例為34%等語，有臺
      大醫院109年10月13日校附醫秘字第1090906228號函暨所
      附該院辦理司法機關委託鑑定案件意見表可稽(見本院卷
      第177、179頁)，此為兩造所不爭執(見本院卷第197頁)，
      堪認上訴人因前揭傷害之勞動能力減損比例為34%。
　　⑷雖被上訴人辯稱：上訴人因系爭車禍所受之傷害為雙側橈
      骨下端骨折、左第五及第六肋骨骨折，其雙側上肢並未受
      傷，肋骨骨折已經痊癒，其勞動能力減損主要原因為上端
      關節活動角度受限制及雙側上肢無力，倘其於事發後立即
      接受手術治療，應不至於遺留上端關節活動角度受限制及
      雙側上肢無力之障害，其身體障害與系爭車禍無關云云，
      惟查，原審就上訴人若於系爭車禍後即時接受手術治療，
      依一般通常情形，其回復期間為何乙節函詢林口長庚醫院
　　　，據該院於108年6月14日以長庚院林字第1080650707號函
      覆稱：依病歷所載，因病人陳君(即上訴人，下同)之骨折
      很碎，也許即時手術仍然不好，加上病人為雙手骨折，依
      相關文獻記載，其癒後較差，但依通常經驗，病人如即時
      手術，其成功率相對較高，併發症也少，但因個人體質及
      恢復能力各有不同，本院無法於假設之前提下臆測其回復
      期間為何等語(見原審卷第239頁)，參酌該院108年4月23
      日長庚院林字第1080350319號函稱：針對病人之傷勢，本
      院曾建議其接受手術治療，惟遭病人拒絕，逾5個多月後(
　　　106年9月間)，病人始回診尋求幫助，經X光檢查發現病人
      骨折癒合不良、退化，且雙手腕、雙手肘及雙肩都因長期
      無法活動而僵硬等語(見本院卷第171頁)，可見上訴人因
      系爭車禍造成之雙手骨折很碎，癒後較差，依通常經驗，
      即時手術之成功率較高，併發症也少，但因個人體質及恢
      復能力各有不同，無法評估回復期間，或許即時手術仍無
      法治癒，自無從逕認倘上訴人即時接受手術治療即可完全
      復原，而中斷與被上訴人過失行為間之因果關係，是以，
      上訴人遺留雙側腕部關節活動角度受限制之障害與系爭車
      禍間仍存在因果關係，被上訴人前開抗辯，為不可採。
　　⑸另上訴人於事發日(106年4月29日)起即有專人全日看護之
      必要，且上訴人於106年9月13日接受手術治療後，至107
      年12月11日回診時止，林口長庚醫院醫師評估仍需他人全
      日看護，已如前述，參酌怡仁醫院106年12月28日診斷證
      明書記載上訴人受有兩側遠端橈骨骨折之傷害，自106年8
      月29日起，陸續於該院門診追蹤並接受復健治療，預估復
      健期間需1年以上，期間雙手無法從事工作(見原審調字卷
      第49頁)，且元億起重工程行109年3月24日陳報函記載：
      上訴人於事發後表明已無作業能力，無法繼續工作，雙方
      契約自動失效，上訴人於106年4月29日起迄今並未至本公
      司工作等語(見本院卷第111頁)，堪認上訴人因系爭車禍
      受傷而減少勞動能力，且無法工作至少1年，致其與元億
      起重工程行間之勞動契約自事發日起終止，是上訴人請求
      被上訴人賠償自勞動契約終止之日即106年4月29日起至  
      107年4月28日止之勞動能力減損乙節，核屬有據。
　　⑹雖上訴人主張：伊於上開期間需專人全日看護，喪失全部
      勞動能力云云，並以長庚醫院108年4月23日長庚院林字第
      1080350319號函記載：「....病人(即上訴人，下同)兩手
      到兩肩都已嚴重僵硬，生活功能的確嚴重受限，故自其受
      傷時起，建議由他人全日協助其日常生活約1年-2年為宜
　　　」為憑(見原審卷第171頁)，被上訴人就其中106年9月14
      日(即施行手術翌日)至107年4月28日，上訴人因施行手術
      而完全無法工作，視為喪失全部勞動能力部分，不予爭執
      (見本院卷第266頁)，堪認可採，惟就106年4月29日至106
      年9月13日部分，則否認上訴人有喪失全部勞動能力情事
　　　。按勞動能力乃人力資本之一種，依個人能力，而有一定
      程度之收益行情，故喪失或減少勞動能力本身即為損害，
      至於個人實際所得額，僅為評價勞動能力損害程度之資料
　　　，並非損害本身，此由民法第193條規定採一次賠償方式
      為原則，即可窺見，故身體或健康受傷害而減少勞動能力
      者，其減少及殘存勞動能力之價值應以其能力在通常情形
      下可能取得之收入為標準，如其勞動能力逐漸恢復時，不
      應以恢復中之某一時點為基準，計算其減少勞動能力所受
      之損害（最高法院94年度台上字第1528號判決意旨參照）
　　　，查臺大醫院前揭鑑定結果認定上訴人因系爭車禍所受前
      揭傷害，減少勞動能力之比例為34%，已如前述，上訴人
      既未完全喪失勞動能力，自不能以上訴人於106年4月29日
      至同年9月13日施行手術之前需專人全日看護，即可謂其
      於該期間無殘存之勞動能力，是上訴人主張其於上開期間
      喪失全部勞動能力云云，難認可採。
　　⑺按身體或健康受侵害，而減少勞動能力者，其減少及殘存
      勞動能力之價值，不能以現有之收入為準，蓋現有收入每
      因特殊因素之存在而與實際所餘勞動能力不能相符，現有
      收入高者，一旦喪失其職位，未必能自他處獲得同一待遇
　　　，故所謂減少及殘存勞動能力之價值，應以其能力在通常
      情形下可能取得之收入為標準，其金額應就被害人受侵害
      前之身體健康狀態、教育程度、專門技能、社會經驗等方
      面酌定之，不能以一時一地之工作收入為準（最高法院82
      年度台上字第1537號、91年度台上字第1823號判決參照)
　　　。查上訴人於事發時擔任元億起重工程行駕駛，其職業分
      類屬於「汽車貨運業」，依行政院主計總處「薪情平臺」
      網站公告薪資統計資料顯示該類別受僱員工於106年4月每
      人每月平均總薪資(按：總薪資包括每月經常性薪資〈含本
      薪與按月給付之固定津貼及獎金〉及非經常性薪資〈含加班
      費、年終獎金、非按月發放之績效獎金與全勤獎金等〉)為3萬5
      119元，有行政院主計處「薪情平臺」網站公告薪資統計
      資料及行業標準分類可佐（見本院卷第269至 279頁），
      此為兩造所不爭執（見本院卷第266頁），爰據以核定上
      訴人之勞動能力價值，上訴人主張以事發前6個月每月平
      均薪資6萬7250元為減少勞動能力計算標準，洵非可採。
      據此，上訴人得請求被上訴人賠償106年4月29日至同年9
      月13日之勞動能力減損為5萬4926元(3萬5119元X
　　　34%X138/30月)，106年9月14日至107年4月28日之勞動能
      力減損為26萬5734元(3萬5119元X227/30月，元以下四捨
      五入，下同)，兩者合計32萬660元(5萬4926元+26萬5734
      元)，逾此部分請求，為無理由。
　　⒋關於107年4月29日至122年5月2日之勞動能力減損460萬  5
      591元部分：
　　⑴按依民法第193條第1項命加害人一次支付賠償總額，以填
      補被害人所受喪失或減少勞動能力之損害，應先認定被害
      人因喪失或減少勞動能力而不能陸續取得之金額，按其日
      後本可陸續取得之時期，各照霍夫曼式計算法，扣除依法
      定利率計算之中間利息，再以各時期之總數為加害人一次
      所應支付之賠償總額，始為允當（最高法院22年上字第  
      353號判決先例參照）。
　　⑵查上訴人於106年4月29日系爭車禍發生時，任職於元億起
      重工程行擔任駕駛，其因系爭車禍受傷，遺留雙側手腕及
      雙側上肢關節活動角度受限制、雙側上肢無力及雙側上肢
      感覺異常之障害，勞動能力減損比例為34%，因其於事發
      後雙手無法工作，致與元億起重工程行間之勞動契約自事
      發日起合意終止，上訴人得請求被上訴人賠償自106年4月
      29日起至同年9月13日止，減少勞動能力34%之損害，自  
      106年9月14日起至107年4月28日止喪失全部勞動能力之損
      害，已如前述，又上訴人係於00年0月0日出生（見原審附
      民卷第23頁），於事發時約49歲，參酌勞動基準法第54條
      第1項第1款關於勞工年滿65歲者，僱主得強制其退休之規
      定，應認上訴人倘未因系爭車禍受傷，依通常情形應可工
      作至年滿65歲強制退休時止，其因系爭車禍受傷，致減少
      勞動能力，自得請求被上訴人賠償至65歲強制退休之日即
      122年5月2日止減少勞動能力之損害，是上訴人請求被上
      訴人賠償自107年4月29日起至122年5月2日止，減少勞動
      能力34%之損害，核屬有據。
　　⑶又上訴人係於107年4月30日提起本件訴訟(見原審附民卷第
      7頁)，其請求107年4月29日勞動能力減損398元(3萬
　　  5119元X34%/30)部分，於起訴前已屆期，無庸扣除中間利
      息，其請求自107年4月30日起至122年5月2日屆滿65歲止
      部分，共15年又3日，以每月勞動能力減損1萬1940元(3萬
      5119元X34%)計，再依霍夫曼計算法扣除中間利息（首期
      給付不扣除中間利息）核計其一次得請求之金額為160萬 
      6651元(計算式詳附件)。從而，上訴人得請求107年4月29
      日至122年5月2日之勞動能力減損共160萬7049元(398元+ 
      160萬6651元)，逾此部分請求，為無理由。
　　⒌關於精神慰撫金50萬元部分：
　　⑴按慰藉金之多寡，應斟酌雙方之身分、地位、資力與加害
      之程度及其他各種情形核定相當之數額。其金額是否相當
　　　，自應依實際加害情形與被害人所受之痛苦及雙方之身分
　　　、地位、經濟狀況等關係決定之（最高法院85年度台上字
      第460號判決意旨參照）。
　　⑵查上訴人因系爭車禍受有雙側橈骨下端骨折、左第五及第
      六肋骨骨折等傷害，並遺留雙側手腕及上肢關節活動角度
      受限制、雙側上肢無力、雙側上肢感覺異常之身體障害，
      精神自受有相當之痛苦，是其請求被上訴人賠償非財產上
      之損害，核屬有據。爰審酌上訴人因前開傷害喪失原有工
      作，於107年1月31日以前需專人照料生活起居，並住院施
      行手術治療，治療終止後仍減少34％之勞動能力，須長期
      復健，影響日常生活甚鉅，及上訴人係五專畢業，於事發
      時擔任元億起重工程行之駕駛，每月平均薪資6萬7250元
　　　，名下有坐落嘉義縣之土地、房屋各1筆；被上訴人為高
      職畢業，事發時無固定工作，偶爾在野味食品企業有限公
      司兼職，每月收入約2萬5000元，名下並無資產等情，業
      據兩造陳報在卷(見原審卷第141、146頁)，並有稅務電子
      閘門財產所得調件明細表可稽（見原審限閱卷），兼衡兩
      造之身分、地位、系爭車禍發生經過及上訴人所受傷害等
      一切情狀，認上訴人請求精神慰撫金50萬元，尚屬適當。
　　⒍綜上，上訴人得請求被上訴人賠償醫療費用18萬9020元、
　　　看護費用51萬8000元、106年4月29日至107年4月28日之
　　　勞動能力減損32萬660元、107年4月29日至122年5月2日之
      勞動能力減損160萬6651元及精神慰撫金50萬元。
（二）上訴人與有過失比例為何？被上訴人得減少賠償之金額若
      干？
　  1.按被害人與有過失者，法院得減輕賠償金額，或免除之，
      為民法第217條第1項所明定。揆其立法目的，旨在謀求加
      害人與被害人間之公平，倘被害人於事故之發生或損害之
      擴大亦有過失時，由加害人負全部賠償責任，未免失諸過
      苛，因賦與法院得減輕其賠償金額或免除之職權。此所謂
      被害人與有過失，只須其行為為損害之共同原因，且其過
      失行為並有助成損害之發生或擴大者，即屬相當（最高法
      院103年度台上字第496號判決意旨參照）。
　　⒉查被上訴人就系爭車禍之發生固有過失，惟上訴人於事發
      當天至林口長庚醫院就醫時，並未按照醫囑建議立即施行
      手術治療，拖延5個多月後，始於106年9月間回診，斯時
      已有骨折癒合不良、退化情形，且雙手腕、雙手肘、雙肩
      及手指均嚴重沾黏僵硬，醫囑建議應再次手術以加速恢復
　　　，但遭上訴人拒絕，以至於影響復原程度，並遺留雙側上
      肢關節活動角度受限制、雙側上肢無力、雙側上肢感覺異
      常之身體障害，此觀上開林口長庚醫院108年4月23日、同
      年8月26日函之記載可明(見原審卷第171頁)，足見上訴人
      延誤治療，方造成損害擴大，倘命被上訴人須就上訴人所
      受損害負全部責任，顯然有失公平，依前開說明，自有民
      法第217條第1項規定之適用，上訴人主張：手術存在高度
      風險，並非事發後立即施行手術治療，必能完全治癒恢復
　　　，伊不負與有過失責任云云，殊非可採。本院審酌上訴人
      於事發時所受之傷害為雙側橈骨下端骨折、左第五及第六
      肋骨骨折等，因其骨折很碎，縱遵從醫囑立即施行手術治
      療，未必能完全復原，但即時手術之成功率相對較高，其
      因拖延手術治療，致骨折癒合不良、退化，乃至於雙手、
      雙肩嚴重沾黏僵硬，上肢關節活動受限，造成傷勢惡化等
      情，認上訴人應負擔50%之過失責任，據此計算，上訴人
      得請求被上訴人賠償之看護費用、勞動能力減損及精神慰
      撫金應減為147萬2656元【(看護費用51萬8000元+106年4
      月29日至107年4月28日之勞動能力減損32萬660元+107年4
      月29日至122年5月2日之勞動能力減損160萬6651元+精神
      慰撫金50萬元)X50%】，至於上訴人請求醫療費用18萬
      9020元部分，被上訴人同意負全部賠償責任(見本院卷第 
       199頁)，則此部分不予扣抵。從而，上訴人得請求之賠
償
      金額合計166萬1676元(147萬2656元+18萬9020元)。
　　⒊末按保險人依強制汽車責任保險法規定所為之保險給付，
      視為被保險人損害賠償金額之一部分，被保險人受賠償請
      求時，得扣除之，強制汽車責任保險法第32條定有明文。
      查上訴人已領取汽車強制責任保險金81萬9515元，且被上
      訴人已先行賠償上訴人20萬元，此為兩造所不爭執（見原
      審卷第210、257頁、本院卷第200頁），經扣除後，上訴
      人得請求之賠償金額為64萬2161元（166萬1676元-81萬  
      9515元-20萬元）。
五、綜上所述，上訴人依民法第184條第1項前段、第191條之2本
    文、第193 條第1項及第195條第1項規定，請求被上訴人給
    付64萬2161元，及自刑事附帶民事訴訟起訴狀繕本送達之翌
    日即107年6月23日（見原審卷第210頁）起至清償日止，按
    年息5％計算之利息，為有理由，應予准許，逾此部分之請求
    （除確定部分外），為無理由，應予駁回。原審就上開應准
    許部分，為上訴人敗訴之判決，尚有未洽。上訴意旨指摘原
    判決此部分不當，求予廢棄改判，為有理由，爰由本院予以
    廢棄，改判如主文第2項所示。至上開不應准許部分(即上訴
    逾64萬2161元本息部分)，原審為上訴人敗訴之判決，並無
    不合，上訴意旨指摘原判決該部分不當，聲明廢棄，為無理
    由，應予駁回。又上訴人上開請求有理由部分未逾150萬元
    ，被上訴人不得上訴第三審，無假執行必要，原審就本院命
    被上訴人給付部分駁回上訴人假執行之聲請，理由固不相同
    ，但結論並無二致，仍應維持，上訴人求予廢棄改判，應認
    為無理由。
六、本件事證已臻明確，兩造其餘之攻擊或防禦方法及所用之證
    據，經本院斟酌後，認為均不足以影響本判決之結果，爰不
    逐一論列，併此敘明。
七、據上論結，本件上訴為一部有理由，一部無理由，一部應為
    無理由，依民事訴訟法第449條、第450條、第79條，判決如
    主文。
中　　華　　民　　國　　110 　年　　1 　　月　　29　　日
                  民事第二十一庭
                        審判長法  官  翁昭蓉
                              法  官  羅惠雯
                              法  官  鍾素鳳
正本係照原本作成。
被上訴人不得上訴。
上訴人如不服本判決，僅得以適用法規顯有錯誤為理由提起上訴
，但須經本院之許可。提起上訴應於收受送達後20日內向本院提
出上訴書狀同時表明上訴理由，判決宣示後送達前提起上訴者，
應於判決送達後10日內補提理由書狀（均須按他造當事人之人數
附繕本），並應提出委任律師或具有律師資格之人之委任狀；委
任有律師資格者，另應附具律師資格證書及釋明委任人與受任人
有民事訴訟法第466條之1第1項但書或第2項所定關係之釋明文書
影本。委任律師提起上訴時，應一併繳納上訴審裁判費。
中　　華　　民　　國　　110 　年　　1 　　月　　29　　日
　　　　　　　　　　　　　    書記官  林吟玲